最高法院刑事判決　　　　　　九十六年度台上字第五一九三號
上　訴　人　甲○○
選任辯護人　黃榮坤律師
上　訴　人　乙○○
上列上訴人等因違反毒品危害防制條例案件，不服台灣高等法院
台南分院中華民國九十六年七月四日第二審更審判決（九十五年
度重上更(三)字第四七四號，起訴案號：台灣台南地方法院檢察署
八十九年度偵字第六九六四號），提起上訴，本院判決如下：
    主  文
原判決撤銷，發回台灣高等法院台南分院。
    理  由
本件原判決認定上訴人甲○○於民國八十九年一、二月間，得知
已成年綽號「阿龍」之人有第二級毒品安非他命一批欲出售，二
人乃基於意圖營利之概括犯意聯絡，約定由甲○○負責尋找買主
，若交易成功，則由「阿龍」給付每公斤新台幣（下同）一萬元
之利潤。適於八十九年四、五月間，警方依台灣台南地方法院檢
察署檢察官之指揮，由警方佯裝買主，向上訴人乙○○表示欲購
買安非他命，乙○○於八十九年六月五日透過已判決確定共同被
告劉旺聲之聯絡，確知甲○○有安非他命來源，並答應事成給乙
○○、劉旺聲利潤後，劉旺聲乃基於幫助甲○○、「阿龍」販賣
安非他命之犯意，先於八十九年六月七日，由乙○○與佯裝買主
之警方在台南市太白居飯店碰面，約定以總價八百萬元左右購買
安非他命，再於同年月八日，甲○○、劉旺聲、乙○○在高雄市
○○○路四六六號慈香庭西餐廳確定買主帶有八百萬元現金後，
甲○○即依「阿龍」之指示，要求買主提供車號P4-4117 號箱型
車交由甲○○開至高雄市○○○路附近交予「阿龍」，俟「阿龍
」將安非他命放置車上，並停在高雄市民生醫院前，再聯絡甲○
○與乙○○前往該處取車，並由乙○○駕駛前開箱型車，甲○○
尾隨在後，共同將安非他命運回高雄市○○○路大高雄加油站前
停放，嗣經甲○○、乙○○帶同佯裝買主之警方至加油站拿取安
非他命時，為警查獲，並扣得安非他命二十七大包（淨重二六九
五二．四０公克，驗餘淨重二六九四四．二九公克）等情。因而
撤銷第一審關於上訴人等部分科刑判決，分別論處甲○○、乙○
○共同販賣第二級毒品，未遂各罪刑（甲○○係累犯），固非無
見。
惟查(一)、九十二年九月一日施行之刑事訴訟法，已酌採英美法系
之傳聞法則，於第一百五十九條第一項明定被告以外之人，於審
判外之言詞或書面陳述，除法律有規定者外，不得作為證據，用
以保障被告之反對詰問權。而本法所規定傳聞法則之例外，其中
就被告以外之人於偵查中向檢察官所為之陳述，因檢察官代表國
家偵查犯罪時，原則上當能遵守法定程序，且被告以外之人如有
具結能力，仍應依法具結，以擔保其係據實陳述，故於第一百五
十九條之一第二項明定「除顯有不可信之情況者外」，得為證據
。而所謂「顯有不可信性」，係指陳述是否出於供述者之真意、
有無違法取供情事之信用性而言，故應就偵查筆錄製作之原因、
過程及其功能等加以觀察其信用性，據以判斷該傳聞證據是否有
顯不可信之情況而例外具有證據能力，並非對其陳述內容之證明
力如何加以論斷，二者之層次有別，不容混淆。本件原判決理由
一之（四）之２固以共犯劉旺聲於偵查中向檢察官所為之陳述，
並無顯有不可信之情況，依刑事訴訟法第一百五十九條之一第二
項規定，得為證據。然其對於共犯劉旺聲究竟如何無「顯有不可
信之情況」？是否經過具結？均未詳細加以論列說明，遽採之為
不利於上訴人等之證據，即難謂與證據法則相合，並有理由不備
之違誤。(二)、刑法上之共同正犯，以有犯意之聯絡，與行為之分
擔為要件，此項要件，除應於犯罪事實詳加記載，然後於理由內
逐一說明其憑以認定之證據，並使事實認定與理由說明，互相適
合，方為合法。原判決犯罪事實，認定甲○○、乙○○共同基於
意圖營利之犯意聯絡，共同販賣第二級毒品未遂，應負該項罪責
。然其理由除引據甲○○於第一審審理時坦承：「（六月八日當
天為何可以馬上找到阿龍﹖）……因為在幾個月前，我在他家泡
茶，他跟我說他有安非他命可以賣」等語，並引據共犯劉旺聲於
檢察官訊問時供稱：「四、五個月前，甲○○就跟我聯絡，說他
有安非他命，看有無買主……」等語，即認定甲○○與綽號「阿
龍」者有共同基於販賣安非他命以營利之犯意聯絡，約定由甲○
○負責尋找買主（見原判決第四頁）。惟甲○○上揭供述，似僅
足認定綽號「阿龍」者個人欲販賣安非他命之事實，而共犯劉旺
聲前揭陳述，亦僅足表示甲○○欲尋找有意購買安非他命之買主
，似尚難因此推論甲○○與綽號「阿龍」者有共同基於販賣安非
他命以營利之犯意聯絡？原判決憑此論處甲○○罪刑，亦有理由
不備。(三)、原判決固認劉旺聲係基於幫助他人販賣安非他命之意
思，參與犯罪，然劉旺聲究係幫助何人販賣？並未詳加認定，尚
有違法。(四)、刑事訴訟法第二百八十八條第三項規定，除簡式審
判程序案件外，審判長就被告被訴事實為訊問者，應於調查證據
程序之最後行之。此項被訴事實之訊問，旨在使被告有辯明犯罪
嫌疑之機會，及陳述有利於己之事實，屬被告行使防禦權最重要
之一環，依刑事訴訟法第三百六十四條規定，亦為第二審之審判
所準用，乃事實審法院於審判期日應踐行之法定程序之一。本件
原審法院於九十三年八月十九日審判期日，審判長於調查證據程
序完畢後，僅一次籠統宣讀上訴人被訴之全部事實（見原審更三
卷第一三七至一三八頁），疏未就其被訴事實逐一予以訊問，無
異剝奪上訴人防禦權之行使，抑且有害於公平審判及程序正義，
其基此有瑕疵之審判程序所為之判決，自有違法。以上或係上訴
意旨所指摘，或為本院得依職權調查之事項，應認原判決仍有撤
銷發回更審之原因。
據上論結，應依刑事訴訟法第三百九十七條、第四百零一條，判
決如主文。
中　　華　　民　　國　九十六　年　　九　　月　二十八　日
                      最高法院刑事第九庭
                          審判長法官  洪　清　江
                                法官  石　木　欽
                                法官  李　伯　道
                                法官  韓　金　秀
                                法官  陳　晴　教
      本件正本證明與原本無異
                                      書  記  官
中　　華　　民　　國　九十六　年　　十　　月　　八　　日
                                                      Ｑ
